---
title: 'ุงูููู ุงูุฃูู: ููุฏูุฉ ููุบุฉ R ุงูุจุฑูุฌูุฉุ ูุน ุชูุธูู ุงูุจูุงูุงุช ูุชุฑุชูุจูุง'
lang: ar
output:
  html_document:
    css: ../sc/style.css
    df_print: paged
  pdf_document: default
editor_options:
  markdown:
    wrap: sentence
---

------------------------------------------------------------------------

## 1. ุณูููู ุจุชููุฆุฉ ุจูุฆุฉ ุงูุนููุ ุซู ูุญููู ุงูุญุฒู ุงูุจุฑูุฌูุฉ ุงูุชู ุณูุญุชุงุฌ ุฅูููุง ุฃุซูุงุก ูุฐู ุงููุฑุดุฉ.

<br>

**library(maftools)**: ุญุฒูุฉ ูููุฉ ูู ูุบุฉ R ูุฎุตุตุฉ ูุชุญููู ุจูุงูุงุช Mutational Annotation Format (MAF) ุงูุฎุงุตุฉ ุจุงูุชุญูููุงุช ุงูุฌูููููุฉ (ุฎุตูุตูุง ุจูุงูุงุช ุงูุทูุฑุงุช ุงูุฌุณุฏูุฉ ูู ุชูููุงุช ุงูู NGS).
ุชูุณุชุฎุฏู ุงูุญุฒูุฉ ุจูุซุฑุฉ ูู ูุฌุงู ุงููุนูููุงุชูุฉ ุงูุญูููุฉ (Bioinformatics) ูุชูุฎูุต ุจูุงูุงุช ุงูุทูุฑุงุชุ ูุงุณุชุฎุฑุงุฌ ุฅุญุตุงุกุงุชุ ูุฅูุดุงุก ุฑุณููุงุช ุจูุงููุฉ ุชูุงุนููุฉ/ุงุณุชูุดุงููุฉ.
ููุงุทููุงุน ุนูู ุงูุชูุซูู ุงูุชูุตูููุ ููููู ุฒูุงุฑุฉ ุงูุฑุงุจุท ุงูุชุงูู:

๐ <https://github.com/PoisonAlien/maftools>

**library(ggplot2)**: ูููู ูุฐุง ุงูุฃูุฑ ุจุชุญููู ุงูุญุฒูุฉ ggplot2ุ ููู ูุธุงู ููู ููุฑู ูุฅูุดุงุก ุฑุณูู ุจูุงููุฉ ุซุงุจุชุฉ ูู ูุบุฉ R.
ููุงุทููุงุน ุนูู ุงูุชูุซูู ุงูุชูุตูููุ ููููู ุฒูุงุฑุฉ ุงูุฑุงุจุท ุงูุชุงูู:

๐ <https://ggplot2.tidyverse.org/>

**library(skimr)**: ุญุฒูุฉ ูุฎุตูุตุฉ ูุชูููุฏ ููุฎุตุงุช ูุตููุฉ ุณุฑูุนุฉ ูุซุฑูุฉ ููุจูุงูุงุช (summary statistics) ุจุทุฑููุฉ ููุธูุฉ ูุณููุฉ ุงููุฑุงุกุฉ.ููุงุทููุงุน ุนูู ุงูุชูุซูู ุงูุชูุตูููุ ููููู ุฒูุงุฑุฉ ุงูุฑุงุจุท ุงูุชุงูู:

๐ <https://docs.ropensci.org/skimr>

**library(dplyr)**: ุฒูุฉ ูููุฉ ููุณุชุฎุฏูุฉ ุนูู ูุทุงู ูุงุณุน ูู ูุบุฉ R ููุนุงูุฌุฉ ุงูุจูุงูุงุช (data manipulation).ููุงุทููุงุน ุนูู ุงูุชูุซูู ุงูุชูุตูููุ ููููู ุฒูุงุฑุฉ ุงูุฑุงุจุท ุงูุชุงูู:

๐ <https://dplyr.tidyverse.org>

**library(tidyverse)**: ุชูุญูููู ูุฌููุนุฉ ูุชูุงููุฉ ูู ุงูุญุฒู ุงููุตููุฉ ูุชุณููู ุชุญููู ุงูุจูุงูุงุช ูู R.ููุงุทููุงุน ุนูู ุงูุชูุซูู ุงูุชูุตูููุ ููููู ุฒูุงุฑุฉ ุงูุฑุงุจุท ุงูุชุงูู:

๐ <https://www.tidyverse.org>

### ุชุซุจูุช ุงูุญุฒู ุงูุจุฑูุฌูุฉ (ุฎุทูุฉ ุงุฎุชูุงุฑูุฉ ููุฑุฉ ูุงุญุฏุฉ ููุท)

> โ๏ธ ููุงุญุธุฉ: ูุฐู ุงูุฎุทูุฉ ูููุฉ ููุท ุฅุฐุง ูู ุชูู ุงูุญุฒู ูุซุจุชุฉ ูุณุจููุง ุนูู ุฌูุงุฒู.  
ุจุนุฏ ุงูุชุซุจูุช ููุฑุฉ ูุงุญุฏุฉุ ูููู ุชุฌุงูููุง ูุงูุงูุชูุงุก ุจุงุณุชุฎุฏุงู `library()` ูุงุญููุง.

```{r Install packages}
# ุชุซุจูุช ุงูุญุฒู ูู CRAN
#install.packages("maftools")
#install.packages("dplyr")
#install.packages("skimr")
#install.packages("tidyverse")
#install.packages("ggplot2")

# ุฅุฐุง ุฃุฑุฏุช ุชุซุจูุช ุญุฒู ูู Bioconductor (ููุฌุงูุงุช ุงูุจููุงูููุฑูุงุชูุณ):
#if (!requireNamespace("BiocManager", quietly = TRUE))
#    install.packages("BiocManager")
#BiocManager::install("maftools")
```

```{r Setting up the environment}
library(maftools)
library(dplyr)
library(skimr)
library(tidyverse)
library(ggplot2)
```

๐บ ููุดุงูุฏุฉ ุดุฑุญ ุชุซุจูุช ุงูุญุฒู ูู CRAN / GitHub / Bioconductor:  
[ุทุฑููุฉ ุชุซุจูุช ุงูุญุฒู ูู R](https://youtu.be/AQpDAl2yfLM?si=iGebpOznDkZOIlBS)

<br>

## 2. ูุฑุงุกุฉ ุงูุจูุงูุงุช ุงููุตููุฉ (metadatat)ุ ูุงูุชุนุฑู ุนูููุงุ ูุฑุณููุง ูููุฎุตุงุช

<br>

### 1๏ธโฃ ูุฑุงุกุฉ ุงูุจูุงูุงุช ุงููุตููุฉ ูุงูุงูููููููุฉ:
<br>

**๐ก ูุงุฐุง ููุตุฏ ุจุงู Metadataุ ๐ค **
<br>
ุงูุจูุงูุงุช ุงููุตููุฉ ุฃู Metadata ูู ูุนูููุงุช ุชุตู ุงูุจูุงูุงุช ููุณูุง ูุชุณุงุนุฏูุง ุนูู ููู ูุญุชูุงูุง ูุจู ุงูุชุญููู.  
ุจุจุณุงุทุฉุ ูููู ุงุนุชุจุงุฑูุง "ุจูุงูุงุช ุนู ุงูุจูุงูุงุช".  

ูู ุณูุงู ุจูุงูุงุช ูุฑุถู ุณุฑุทุงู ุงูุซุฏูุ ุชุดูู ุงูุจูุงูุงุช ุงููุตููุฉ ุนูู ุณุจูู ุงููุซุงู ุฃุนูุฏุฉ ูุซู `gender` ุงูุฐู ููุถุญ ุฌูุณ ุงููุฑูุถุ ู `age_at_diagnosis` ุงูุฐู ูุจูู ุนูุฑ ุงููุฑูุถ ุนูุฏ ุงูุชุดุฎูุตุ ู `vital_status` ุงูุฐู ูุนุฑุถ ุงูุญุงูุฉ ุงูุญูููุฉ ูููุฑูุถ ุณูุงุก ูุงู ุญููุง ุฃู ูุชูููุ ู `pathologic_stage` ุงูุฐู ููุถุญ ุงููุฑุญูุฉ ุงููุฑุถูุฉ ููุณุฑุทุงูุ ู `histological_type` ุงูุฐู ูุจูู ููุน ุงููุฑู ูุณูุฌููุง.  

ุงููุฏู ูู ูุฑุงุกุฉ ุงูุจูุงูุงุช ุงููุตููุฉ ูู ูุนุฑูุฉ ูุนูู ูู ุนููุฏ ูุจู ุงูุจุฏุก ุจุงูุชุญูููุ ูุงูุชุนุฑู ุนูู ุฃููุงุน ุงููุชุบูุฑุงุช ุณูุงุก ูุงูุช ุฑูููุฉ ุฃู ูุตูุฉ ุฃู ุชูุงุฑูุฎุ ููุฐูู ุงูุชุดุงู ุงูููู ุงูููููุฏุฉ ุฃู ุบูุฑ ุงูุตุญูุญุฉ ูู ุงูุจูุงูุงุช.  
ูุซุงู ุชูุถูุญู: ุฅุฐุง ูุงูุช ูุฏููุง ูุงุนุฏุฉ ุจูุงูุงุช ุชุญุชูู ุนูู ูุนูููุงุช ุงููุฑุถูุ ูุฅู Metadata ุชุฎุจุฑูุง ุฃู ูุฐุง ุงูุนููุฏ ููุซู ุงูุฌูุณุ ููุฐุง ุงูุนููุฏ ููุซู ุงููุฑุญูุฉ ุงููุฑุถูุฉุ ูููุฐุง.

```{r Loading Data}
# ูุฑุงุกุฉ ุงูุจูุงูุงุช ูู ุฑุงุจุท ุฎุงุฑุฌู
url <- "https://raw.githubusercontent.com/Dalah-Info/health-info-bioinformatics-r/refs/heads/main/metadata/breast_tumor_metadata.csv"
Breast_tumor_metadata <- read.csv(url)

# ุงุณุชูุดุงู ุงูุจูุงูุงุช ุนู ุทุฑูู ุนุฑุถ ุฃูู 6 ุตููู ูู ุงูุจูุงูุงุช
head(Breast_tumor_metadata)

```

### 2๏ธโฃ ูุนุฑูุฉ ุนุฏุฏ ุงูุฃุนูุฏุฉ ูุงูุตูููุ ุญูุซ:

<br> **ุงูุฃุนูุฏุฉ:** ุนุฏุฏ ุงูุจูุงูุงุช ุงููุตููุฉ ูุงูุงูููููุฉ ุงูุชู ุชู ุฌูุนูุง.
<br> **ุงูุตููู:** ุนุฏุฏ ุงููุฑุถู.

```{r exlore metadata}
# ุญุณุงุจ ุนุฏุฏ ุงูุฃุนูุฏุฉ (ุนุฏุฏ ุงููุชุบูุฑุงุช ุฃู ุงูุฎุตุงุฆุต ุงูุชู ูุฏููุง ุนู ุงููุฑุถู)
print(paste("Number of clinical data:", ncol(Breast_tumor_metadata)))
# ุญุณุงุจ ุนุฏุฏ ุงูุตููู (ุนุฏุฏ ุงููุฑุถู ูู ูุงุนุฏุฉ ุงูุจูุงูุงุช)
print(paste("Number of patients:", nrow(Breast_tumor_metadata)))
```
๐บ ููุฑุงุฌุนุฉ ุงูุฃุณุงุณูุงุช ูุฃููุงุน ุงูุจูุงูุงุช ูุงููุชุบูุฑุงุช ูู R:  
[ุฃููุงุน ุงูุจูุงูุงุช ูุงููุชุบูุฑุงุช ูู R](https://youtu.be/0ZL5iVWh0rc?si=HnFczVmCaSIV3NFD)

<br>

### 3๏ธโฃ ุชูุธูู ุงูุจูุงูุงุช

ุณูููู ุจูุฑุงุกุฉ ุฌููุน ุงูุฃุนูุฏุฉ ูุชูุฎูุตูุงุ ูุฐูู ุจูุฏู ุชุญุฏูุฏ ุงูุฃุนูุฏุฉ ุงูุชู ููุจุบู ุฅุฒุงูุชูุงุ ูุซู:

-   ุงูุฃุนูุฏุฉ ุงูุชู ุชุญุชูู ุนูู ุจูุงูุงุช ููููุฏุฉ ุจูุณุจุฉ ุชุชุฌุงูุฒ 50% (ูุฏ ุชููู ุงูููู ุงูููููุฏุฉ ูุณุฌููุฉ ููุณุงูุฉ ุจูุถุงุกุ ุฃู NAุ ุฃู ูุงุฑุบุฉ).

-   ุงูุฃุนูุฏุฉ ุบูุฑ ุงููููุฏุฉ ููุชุญูููุ ูุซู ุฃุนูุฏุฉ ุชุงุฑูุฎ ุงูุฅุฏุฎุงู ุฃู ุงูุชุณุฌูู.

-   ุงูุฃุนูุฏุฉ ุงูุชู ุชุญุชูู ุนูู ูููุฉ ูุงุญุฏุฉ ููุฑุฑุฉ ูุฌููุน ุงููุฑุถู.

ูุงูุชุดุงู ูุฐู ุงูุญุงูุงุช ุจุณูููุฉุ ุณูุณุชุฎุฏู ุญุฒูุฉ **skimr** ุงูุชู ุชูููุฑ ููุฎุตูุง ุดุงูููุง ููู ุนููุฏ ูู ููู ุงูุจูุงูุงุชุ ููุง ูุณุงุนุฏ ุนูู ุชุญุฏูุฏ ุงูุฃุนูุฏุฉ ุงููุงุฑุบุฉ ุฃู ุบูุฑ ุงููููุฉ.

```{r Skim metadata}

skimr::skim(Breast_tumor_metadata)

```

ูููู ุงูุขู ุจุฅุฒุงูุฉ ุงูุฃุนูุฏุฉ ุฐุงุช ุงูุฅุดูุงู ููุฑูุฒ ุนูู ุงูุฃุนูุฏุฉ ุงููููุฉ ููุท.

```{r clean metadata}
# ุฃุนูุฏุฉ ูุง ุชุญุชูู ุนูู ููู
Breast_tumor_metadata$primary_therapy_outcome_success <- NULL 
Breast_tumor_metadata$eastern_cancer_oncology_group <- NULL
Breast_tumor_metadata$residual_tumor <- NULL
Breast_tumor_metadata$tumor_thickness <- NULL

#ุนููุฏ ูุญุชูู ุนูู ูููุฉ ูุงุญุฏุฉ ููุท ููู ุงููุฑุถู (ูุง ูุนุทู ุฃู ูุนูููุฉ)
Breast_tumor_metadata$days_to_initial_pathologic_diagnosis <- NULL

```

ุนุฏุฏ ุงูุฃุนูุฏุฉ ุงููุตููุฉ ุจุนุฏ ุฅุฒุงูุฉ ุงูุฃุนูุฏุฉ ุบูุฑ ุงููููุฉ:

```{r exlore metadata 2}
# ุนุฑุถ ุนุฏุฏ ุงูุฃุนูุฏุฉ ุงููุชุจููุฉ ุจุนุฏ ุฅุฒุงูุฉ ุงูุฃุนูุฏุฉ ุบูุฑ ุงููููุฏุฉ
print(paste("Number of clinical data:", ncol(Breast_tumor_metadata)))
```

ููุฑุฃ ุฃุณูุงุก ุงูุฃุนูุฏุฉ ููุณูุชุดู ููุฑุณู ุจุนุถูุง:

```{r exploratory analysis}
# ุนุฑุถ ุฃุณูุงุก ุงูุฃุนูุฏุฉ ุงูููุฌูุฏุฉ ูู ุงูุจูุงูุงุช ุจุนุฏ ุงูุชูุธูู
colnames(Breast_tumor_metadata)

```

๐ต Gender information (ุงูุฌูุณ):
<br>
ุงูุนููุฏ: gender

ุงููุฏู: ูุนุฑูุฉ ุชูุฒูุน ุงููุฑุถู ุญุณุจ ุงูุฌูุณ (ุฐูุฑ/ุฃูุซู).

ุงูุณุจุจ: ุจุนุถ ุฃููุงุน ุงูุณุฑุทุงู (ูุซู ุณุฑุทุงู ุงูุซุฏู) ุชุฎุชูู ุจุดูู ูุจูุฑ ุจูู ุงูุฌูุณูู.
```{r exploratory analysis- Gender}
# ุฅูุดุงุก ุฌุฏูู ูุนุฏุฏ ุงููุฑุถู ุญุณุจ ุงูุฌูุณ
table_gender <- table(Breast_tumor_metadata$gender) 

# ุฑุณู ุจูุงูู ููุถุญ ุชูุฒูุน ุงูุฌูุณ
barplot(table_gender,
        main = "Gender distribution of breast tumor cases", # ุนููุงู ุงูุฑุณู
        ylab = "Count",                                     # ุชุณููุฉ ุงููุญูุฑ ุงูุฑุฃุณู
        col = c("pink", "lightblue"))                       # ุฃููุงู ููุฃุนูุฏุฉ

```

๐ต Vital status information (ุงูุญุงูุฉ ุงูุญูููุฉ):
<br>
ุงูุนููุฏ: vital_status

ุงููุฏู: ูุนุฑูุฉ ุนุฏุฏ ุงููุฑุถู ุงูุฃุญูุงุก ููุงุจู ุงููุชูููู.

ุงูุณุจุจ: ูุณุงุนุฏ ุนูู ููู ุงููุชุงุฆุฌ ุงูุณุฑูุฑูุฉ ูุฑุจุทูุง ุจุงูุนูุงูู ุงูุฃุฎุฑู.
```{r exploratory analysis - Vital Status}
# ุฅูุดุงุก ุฌุฏูู  ูุนุฏุฏ ุงููุฑุถู ุญุณุจ ุงูุญุงูุฉ ุงูุญูููุฉ (ุญู ุฃู ูุชููู)
table_vital_status <- table(Breast_tumor_metadata$vital_status) 

# ุฑุณู ุจูุงูู ููุถุญ ุนุฏุฏ ุงููุฑุถู ุงูุฃุญูุงุก ููุงุจู ุงููุชูููู
barplot(table_vital_status,
        main = "Vital status of patients",# ุนููุงู ุงูุฑุณู
        ylab = "Count",                   # ุชุณููุฉ ุงููุญูุฑ ุงูุฑุฃุณู (ุนุฏุฏ ุงููุฑุถู)
        col = c("lightgreen", "tomato"))  # ุฃุฎุถุฑ = ุญูุ ุฃุญูุฑ = ูุชููู

```

๐ต New tumor events after treatment information (ุธููุฑ ูุฑู ุฌุฏูุฏ ุจุนุฏ ุงูุนูุงุฌ):
<br>
ุงูุนููุฏ: new_tumor_event_after_initial_treatment

ุงููุฏู: ูุนุฑูุฉ ุนุฏุฏ ุงูุญุงูุงุช ุงูุชู ุธูุฑ ูุฏููุง ูุฑู ุฌุฏูุฏ ุจุนุฏ ุงูุนูุงุฌ ุงูุฃููู.

ุงูุณุจุจ: ูุฐุง ุงููุคุดุฑ ููู ูููู ุงูุงุณุชุฌุงุจุฉ ููุนูุงุฌ ูุชูููู ุงุญุชูุงููุฉ ุงูุงูุชูุงุณ.
```{r exploratory analysis - New tumor after treatment}
# ุฅูุดุงุก ุฌุฏูู ูุนุฏุฏ ุงูุญุงูุงุช ุงูุชู ุธูุฑ ูุฏููุง ูุฑู ุฌุฏูุฏ ุจุนุฏ ุงูุนูุงุฌ ุงูุฃููู
table_event <- table(Breast_tumor_metadata$new_tumor_event_after_initial_treatment)

# ุฑุณู ุจูุงูู ููุถุญ ุนุฏุฏ ุงูุญุงูุงุช ูุน/ุจุฏูู ูุฑู ุฌุฏูุฏ
barplot(table_event,                                         
        main = "New tumor event after initial treatment",   # ุนููุงู ุงูุฑุณู
        ylab = "Count",                                     # ุชุณููุฉ ุงููุญูุฑ ุงูุฑุฃุณู
        col = c("gray70", "gray90", "lightblue", "tomato"), # ุฃููุงู ููุฃุนูุฏุฉ
        las = 2)                                           # ุชุฏููุฑ ุฃุณูุงุก ุงูุชุตูููุงุช ูุณูููุฉ ุงููุฑุงุกุฉ

```

๐ต Radiation therapy status (ุงูุนูุงุฌ ุงูุฅุดุนุงุนู):
<br>
ุงูุนููุฏ: radiation_therapy

ุงููุฏู: ูุนุฑูุฉ ูุณุจุฉ ุงููุฑุถู ุงูุฐูู ุชูููุง ุนูุงุฌ ุฅุดุนุงุนู.

ุงูุณุจุจ: ุงูุนูุงุฌ ุงูุฅุดุนุงุนู ุนูุตุฑ ููู ูู ุฎุทุฉ ุงูุนูุงุฌ ููุฏ ูุคุซุฑ ุนูู ุงููุชุงุฆุฌ.
```{r exploratory analysis - Radiation therapy}
# ุฅูุดุงุก ุฌุฏูู  ููุถุญ ุนุฏุฏ ุงููุฑุถู ุงูุฐูู ุชูููุง/ูู ูุชูููุง ุนูุงุฌ ุฅุดุนุงุนู
table_radiation <- table(Breast_tumor_metadata$radiation_therapy)

# ุฑุณู ุจูุงูู ููุถุญ ุญุงูุฉ ุงูุนูุงุฌ ุงูุฅุดุนุงุนู
barplot(table_radiation,
        main = "Radiation therapy status",                             # ุนููุงู ุงูุฑุณู
        ylab = "Count",                                                # ุชุณููุฉ ุงููุญูุฑ ุงูุฑุฃุณู
        col = c("orange", "gray70", "gray90", "lightblue", "tomato"),  # ุฃููุงู ูุฎุชููุฉ ููุชุตูููุงุช
        las = 2)                                                       # ุชุฏููุฑ ุงููุตูุต ูุณูููุฉ ุงููุฑุงุกุฉ
```

๐ต Histological types of breast tumors (ุงูุฃููุงุน ุงููุณูุฌูุฉ ููุฃูุฑุงู):
<br>
ุงูุนููุฏ: histological_type

ุงููุฏู: ูุนุฑูุฉ ุงูุฃููุงุน ุงููุณูุฌูุฉ ุงููุฎุชููุฉ ูุฃูุฑุงู ุงูุซุฏู.

ุงูุณุจุจ: ูุณุงุนุฏ ูู ุชุตููู ุงููุฑุถู ุญุณุจ ููุน ุงููุฑูุ ููู ููู ุฌุฏูุง ูู ุงูุชุดุฎูุต ูุงูุนูุงุฌ.
```{r exploratory analysis - histological subtypes}
# ุฅูุดุงุก ุฌุฏูู ููุฃููุงุน ุงููุณูุฌูุฉ ุงููุฎุชููุฉ ููุฃูุฑุงู
# ูุน ุชุฑุชูุจูุง ุชูุงุฒูููุง (ุงูุฃูุซุฑ ุดููุนูุง ุฃูููุง)
table_hist <- sort(table(Breast_tumor_metadata$histological_type), decreasing = TRUE)

# ุชุญููู ุงูุฌุฏูู ุฅูู ุฅุทุงุฑ ุจูุงูุงุช (DataFrame) ุญุชู ูุณุชุทูุน ุงุณุชุฎุฏุงู ggplot
df_hist <- as.data.frame(table_hist)

# ุฑุณู ุจูุงูู ุจุงุณุชุฎุฏุงู ggplot ููุถุญ ุงูุฃููุงุน ุงููุณูุฌูุฉ ููุฃูุฑุงู
ggplot(df_hist, aes(x = Var1, y = Freq)) +            #x = ุฃุณูุงุก ุงูุฃููุงุน ุงููุณูุฌูุฉุ y = ุนุฏุฏ ุงูุญุงูุงุช ููู ููุน
  geom_col(fill = "skyblue") +                        # ุฃุนูุฏุฉ ููููุฉ ุจุงูููู ุงูุฃุฒุฑู
  coord_flip() +                                      # ููุจ ุงูุฑุณู (ุงูุฃุนูุฏุฉ ุฃูููุฉ ุจุฏู ุฑุฃุณูุฉ)
  labs(title = "Histological types of breast tumors", # ุนููุงู ุงูุฑุณู
       x = "Histological type", y = "Count") +        # ุชุณููุฉ ุงููุญูุฑ ุงูุฑุฃุณู ู ุงูุฃููู
  theme_minimal() +                                   # ุดูู ูุจุณุท (ุซูู) ููุฑุณู
  theme(axis.text.y = element_text(size = 8))         # ุชุตุบูุฑ ุญุฌู ุงููุต ุนูู ุงููุญูุฑ

```

๐ต Pathological stage of breast tumors (ุงููุฑุญูุฉ ุงููุฑุถูุฉ ูููุฑู):
<br>
ุงูุนููุฏ: pathologic_stage

ุงููุฏู: ุชูุฒูุน ุงููุฑุถู ุญุณุจ ูุฑุงุญู ุงูุณุฑุทุงู (Stage I, II, III, IV).

ุงูุณุจุจ: ุงููุฑุญูุฉ ุงููุฑุถูุฉ ูุคุดุฑ ููู ุฌุฏูุง ููุชุดุฎูุต ูุงูุชูุจุค ุจุงููุชุงุฆุฌ ูุฎุทุฉ ุงูุนูุงุฌ.
```{r exploratory analysis - pathological stage}
# ุฅูุดุงุก ุฌุฏูู ููุฑุงุญู ุงูุณุฑุทุงู (Stage I, II, III, IV)
# ูุน ุชุฑุชูุจูุง ุชูุงุฒูููุง (ุงูุฃูุซุฑ ุดููุนูุง ุฃูููุง)
table_stage <- sort(table(Breast_tumor_metadata$pathologic_stage), decreasing = TRUE)

# ุชุญููู ุงูุฌุฏูู ุฅูู ุฅุทุงุฑ ุจูุงูุงุช
df_stage <- as.data.frame(table_stage)

# ุฅุนุงุฏุฉ ุชุณููุฉ ุงูุฃุนูุฏุฉ ูุชููู ุฃูุถุญ
names(df_stage) <- c("Stage","Count")

# ุฑุณู ุจูุงูู ุจุงุณุชุฎุฏุงู ggplot ููุถุญ ุชูุฒูุน ุงููุฑุถู ุญุณุจ ุงููุฑุญูุฉ ุงููุฑุถูุฉ
ggplot(df_stage, aes(x = reorder(Stage, Count), y = Count)) +  #x = ุชุฑุชูุจ ุงููุฑุงุญู ุญุณุจ ุนุฏุฏ ุงููุฑุถู | y =  ุนุฏุฏ ุงููุฑุถู ูู ูู ูุฑุญูุฉ
  geom_col(fill = "skyblue") +                                # ุฃุนูุฏุฉ ููููุฉ ุจุงูููู ุงูุฃุฒุฑู
  coord_flip() +                                              # ููุจ ุงูุฑุณู (ุงูุฃุนูุฏุฉ ุฃูููุฉ)
  labs(title = "Pathologic stage", x = NULL, y = "Count") +   # ุนููุงู ุงูุฑุณู ูุชุณููุฉ ุงููุญุงูุฑ
  theme_minimal() +                                           # ุดูู ูุจุณุท (ุซูู) ููุฑุณู
  theme(axis.text.y = element_text(size = 9))                 # ุญุฌู ุงููุต ุนูู ุงููุญูุฑ

```

๐บ ูููู  ggplot2 ูููููุฉ ุฅูุดุงุก ุงูุฑุณูู:  
[ุงูุฑุณูู ุงูุจูุงููุฉ ุจุงุณุชุฎุฏุงู ggplot](https://youtu.be/5fh-XZ75ouE?si=8QXyj9e7sZoGCMML)

<br>

## 3. ุญูุธ ุงูููู ุจุนุฏ ุงูุงูุชูุงุก ููู

```{r save output file}

write.csv(Breast_tumor_metadata, "Breast_tumor_metadata_cleaned.csv")

```











